臺灣高等法院刑事判決
110年度上易字第1503號
上  訴  人  
即  被  告  陳志強  


選任辯護人  王仕為律師
上列上訴人即被告因賭博案件，不服臺灣桃園地方法院109年度
易字第983號，中華民國110年4月14日第一審判決（起訴案號：
臺灣桃園地方檢察署108年度偵字第28322、30311號），提起上
訴，本院判決如下：
    主  文
原判決關於乙○○犯罪所得之沒收部分撤銷。
乙○○未扣案之犯罪所得新臺幣柒萬柒仟捌佰貳拾貳元沒收，於全
部或一部不能沒收或不宜執行沒收時，追徵其價額。
其他上訴駁回。
    事  實
一、甲○○（綽號：李奇，經原審判處罪刑後撤回上訴而告確定）
    知悉其友人黃智暘在桃園市○○區○○路00○00○00號0至0樓經營
    以收費並培訓學員成為職業荷官為業之鑽石學院，其亦知該
    學院之訓練課程中，包含由不特定之黃智暘友人或該友人所
    介紹或攜同之人作為培訓員扮演賭客，而與荷官學員演練發
    牌等荷官技巧及模擬對玩俗稱「百家樂」、「德州撲克」、
    「三寶」、「21點」等博奕遊戲，且為求擬真，培訓員參與
    博奕遊戲練習時，會向該學院領取籌碼，於練習結束時則將
    之歸還，又黃智暘為避免籌碼在練習過程中不慎遺失，亦會
    由鑽石學園人員登記每位培訓員每日所領取及所歸還之籌碼
    數目，並登記在紙（下稱籌碼結算表）上以確認籌碼總數無
    誤，甲○○認前開培訓模式有機可趁，得藉由招攬不特定之賭
    客至鑽石學院，以培訓員之名義佯裝模擬對玩前述博奕遊戲
    ，實則係在黃智暘、其他鑽石學院人員、荷官學員均不知情
    下，由前開賭客與甲○○私下進行真實賭博，方式為賭客以培
    訓員身分領取該學院提供之籌碼與學員荷官模擬對玩博奕遊
    戲，而依賭客每日結算之籌碼異動情形，與原領取之籌碼面
    額相比，若有增加，即可將所贏得籌碼（即增加之籌碼）面
    額總數按「籌碼面額」與「新臺幣」10比1之比例換算後向
    甲○○領取獎金，若有減少，則賭客亦必須將所輸去之籌碼（
    即減少之籌碼）面額總數按前開比例換算後賠付予甲○○。又
    為招攬不特定之賭客，甲○○乃邀同乙○○參與其計畫，甲○○、
    乙○○遂於民國108年6月間某日，基於意圖營利供給賭博場所
    、聚眾賭博及在公眾得出入場所賭博之犯意聯絡，約定由乙○○負責介紹友人至鑽石學院私下以前開方式進行真實賭博，
    或由乙○○審核是否同意賭客輾轉介紹之人進行賭博，而由甲○○負責到鑽石學院以前開方式與知情賭客對賭、紀錄賭客籌
    碼異動情形及將賭客籌碼異動情形換算成賭客實際輸贏之金
    額等事宜，並每週結算賭客輸贏情形一次，再由甲○○與乙○○
    以Line通訊軟體告知賭客輸贏結果，賭客可向甲○○拿取贏得
    獎金或交付所輸賭金，亦可採匯款之方式，將所輸賭金匯至
    乙○○所有之中國信託銀行帳號000-000000000000號帳戶，或
    由乙○○以上開帳戶將獎金匯往賭客之帳戶，又賭客所輸賭金
    歸甲○○所有，甲○○則會給予乙○○就甲○○所贏得之賭客賭金總
    額每新臺幣（下同）10萬元抽分2,000元之比例換算後之金
    額作為報酬。謀議既定，甲○○、乙○○即於108年6、7月期間
    ，招攬含丁○○、戊○○、丙○○、張喬瑋、徐怡萱等不特定賭客
    至鑽石學院，以前開方式供給賭博場所並聚集不特定人而與
    之對賭，乙○○因而獲得犯罪所得77,822元。嗣經警於108年1
    0月7日上午8時45分，前往鑽石學院執行搜索，始循線查悉
    上情。
二、案經臺灣桃園地方檢察署檢察官指揮桃園市政府警察局中壢
    分局偵查起訴。
    理  由
壹、程序方面：
一、審理範圍：
　㈠按110年6月16日修正公布、同月18日施行之刑事訴訟法第348
    條規定：「（第1項）上訴得對於判決之一部為之。（第2項
    ）對於判決之一部上訴者，其有關係之部分，視為亦已上訴
    。但有關係之部分為無罪、免訴或不受理者，不在此限。(
    第3項）上訴得明示僅就判決之刑、沒收或保安處分一部為
    之」；次按同日修正公布、施行之刑事訴訟法施行法第7條
    之13規定：「中華民國110年5月31日修正通過之刑事訴訟法
    施行前，已繫屬於各級法院之案件，於施行後仍適用修正前
    刑事訴訟法第348條規定」。且依最高法院110年度台上大字
    第5375號裁定見解，110年6月18日刑事訴訟法第348條修正
    施行前已繫屬於第一審法院之案件，在修正施行後始因上訴
    而繫屬於第二審法院者，應適用修正後規定以定其上訴範圍
    。本件係於上開修正條文施行後始因上訴而繫屬本院，觀之
    卷附本院收文戳章即明（本院卷第3頁），是有關本件上訴
    之效力及其範圍，應適用現行刑事訴訟法第348條之規定。
　㈡查原判決對於公訴意旨所指上訴人即被告乙○○(下稱被告)另
    就108年8月起至同年10月7日為警查獲時止，在鑽石學院經
    營賭博，另涉犯刑法第268條意圖營利供給賭博場所、意圖
    營利聚眾賭博及同法第266條第1項前段之在公眾得出入之場
    所賭博等罪嫌部分，不另為無罪諭知（見原判決第11至15頁
    ），本件未據檢察官上訴，而被告係就原判決諭知罪刑及沒
    收部分不服提起上訴，依現行刑事訴訟法第348條第2項但書
    規定，原判決不另為無罪諭知部分，即非本院審理範圍，先
    此說明。
二、證據能力：
　　按被告之自白，非出於強暴、脅迫、利誘、詐欺、疲勞訊問
　　違法羈押或其他不正之方法，且與事實相符者，得為證據，
    刑事訴訟法第156條第1項定有明文。又被告以外之人於審判
    外之陳述，雖不符刑事訴訟法第159條之1至第159條之4規定
    ，而經當事人於審判程序同意作為證據，法院審酌該言詞陳
    述或書面陳述作成時之情況，認為適當者，亦得為證據；當
    事人、代理人或辯護人於法院調查證據時，知有刑事訴訟法
    第159條第1項不得為證據之情形，而未於言詞辯論終結前聲
    明異議者，視為有前項之同意，刑事訴訟法第159條之5亦有
    明定。本判決下列所引用之自白，並無不法取得情事，且與
    事實相符；其他審判外陳述之供述證據部分，業經檢察官、
    被告及其辯護人於本院表示均同意有證據能力（本院卷第12
    1至134頁），經本院審酌各該陳述作成時之情況，核無違法
    不當情事，因而認為適當，均有證據能力。至本院所引之其
    他非供述證據部分，經查並非違法取得，亦無依法應排除其
    證據能力之情形，復與本案待證事實具有自然之關連性，均
    有證據能力。另辯護人抗辯證人丁○○、戊○○、丙○○於警詢之
    陳述無證據能力部分，此部分陳述未據本院引為認定被告犯
    罪之依據，爰不贅述此部分證據能力之有無，附此說明。
貳、認定犯罪事實所憑證據及理由：
一、上揭事實，業據被告於原審及本院審理時坦承不諱（偵字第
    28322號卷第111至113頁，原審審易卷第110至114頁、原審
    易字卷第76、116、193頁，本院卷第121、314至316頁），
    並經同案被告甲○○於原審證述，及同案被告簡群洋供述明確
    （偵字第30311號卷一第189至195頁，偵字第28322號卷三第
    323至331頁，原審易字卷第127至138頁），並有證人黃智暘
    、丁○○、戊○○、丙○○、張喬瑋、徐怡萱之證述可佐（偵字第
    28322 號卷一第161至177、233至235、237至249、313至317
    、319至335、361至364、367至375、399至405頁，偵字第28
    322號卷三第107至109、397至401頁、原審易字卷第116至12
    6頁），且有證人即鑽石學院人員劉彥成、劉庭妤、李芳儀
    、曾俞善、何政達、彭國華、劉向惟、劉興洲、蔡松霖之證
    述，及證人即鑽石學院荷官學員田婕翎、鄭媛元、李孟諠、
    呂詠婕、趙苡涵、林嘉菁之證述在卷可憑（偵字第28322號
    卷二第55至61、65至67頁，偵字第30311 號卷一第209至214
    、225至231、239至244、257至263、277至289、311至316、
    325至331、345至355、377至380、389至403、415至427頁，
    偵字第28322號卷三第165至167、173至175、181至183、189
    至191、197至199、205至208、213至215、241至243、249至
    251、257至259、265至267、273至275313至317頁，偵字第3
    0311號卷二第243至247、259至271、283至299頁）。此外，
    復有桃園市政府警察局中壢分局扣押筆錄、扣押物品目錄表
    、乙○○帳戶金流一覽表、中國信託商業銀行股份有限公司10
    8年8月30日中信銀字第108224839189333號函暨所附存款交
    易明細及自動化LOG資料－財金交易、指認現場員工紀錄表、
    現場員工指認表、丁○○之LINE對話紀錄翻拍照片、戊○○指認
    甲○○、乙○○照片資料、指認現場員工紀錄表、查獲現場照片
    、戊○○與甲○○、乙○○Line對話截圖、張喬瑋與乙○○之LINE對
    話截圖、指認現場員工紀錄表、丙○○指認乙○○照片資料、學
    員基本資料影本及收據影本、對帳紀錄表等件附卷可憑（偵
    字第28322號卷一第35至39、43至52、53至62、85至87、179
    至183、189至203、259至261、263至267、269至293、337至
    344、353至357、389頁，偵字第28322號卷三第3至7、339至
    347、441至477頁，偵字第30311號卷一第205至207、245至2
    49、305至309、371至375頁，偵字第30311號卷二第249至25
    1頁，偵字第30311號卷三第179至195頁）。
二、依證人黃智暘所證，參加鑽石學院之培訓並無資格要求，主
    要是伊朋友或是朋友帶來的人，簽署切結書即可等語（偵字
    第28322號卷三第398至399頁，原審易字卷第118至119頁）
    ，可見被告與共犯甲○○所聚集之賭客，本可輕易以培訓員之
    名義進入鑽石學院從事賭博行為，鑽石學院確屬公眾得出入
    之場所。因認被告上開認罪自白與事實相符，堪予採憑。從
    而，被告本案犯行事證已臻明確，堪予認定，應依法論科。
參、論罪：
一、被告行為後，刑法第266條第1項、刑法第268條均於108年12
    月25日修正公布，於同年月27日施行生效。刑法第266條第1
    項原規定「在公共場所或公眾得出入之場所賭博財物者，處
    1,000元以下罰金。但以供人暫時娛樂之物為賭者，不在此
    限」，經修正為「在公共場所或公眾得出入之場所賭博財物
    者，處3萬元以下罰金。但以供人暫時娛樂之物為賭者，不
    在此限」。刑法第268條原規定「意圖營利，供給賭博場所
    或聚眾賭博者，處3年以下有期徒刑，得併科3,000元以下罰
    金」，經修正為「意圖營利，供給賭博場所或聚眾賭博者，
    處3年以下有期徒刑，得併科9萬元以下罰金」。上開條文之
    修正理由係以：「本罪於72年6月26日後並未修正，爰依刑
    法施行法第1條之1第2項本文規定將罰金數額修正提高30倍
    ，以增加法律明確性，並使刑法分則各罪罰金數額具內在邏
    輯一致性」，僅屬法條文字修正，不涉及構成要件或法律效
    果等實質規範內容變更，自無新舊法比較問題，應依一般法
    律適用原則，逕行適用裁判時法。
二、按刑法第268條規定之「供給賭博場所」，係指提供特定處
    所供人從事賭博行為而言；所稱「聚眾賭博」，係指聚集不
    特定人參與賭博之行為，只須其性質係集合多數人而為賭博
    ，而主事者之目的既在聚眾賭博以營利，即成立本罪。查被
    告與共犯甲○○等以不特定人得出入之「鑽石學院」作為賭博
    場所，核被告所為，均係犯刑法第266條第1項前段之在公眾
    得出入之場所賭博財物罪、同法第268條前段之意圖營利供
    給賭博場所罪及同條後段之意圖營利聚眾賭博罪。被告本件
    圖利供給賭博場所、聚眾賭博之犯行，乃基於同一犯罪目的
    ，於密切接近之一定時間及空間內為之，本質上乃具有反覆
    、延續性行為之特徵，於刑法評價上，堪認係集合多數犯罪
    行為而成立獨立犯罪型態之集合犯，應各論以包括之一罪。
    又被告於密接時間反覆多次在公眾得出入之場所賭博財物，
    應視為數個舉動之接續施行，合為包括之一行為予以評價較
    為合理，為接續犯。被告以一行為觸犯刑法第268條前段之
    圖利供給賭博場所罪、同條後段之圖利聚眾賭博罪、刑法第
    266條第1項前段之賭博罪，為想像競合犯，應從一重論以刑
    法第268條後段之圖利聚眾賭博罪。又被告與甲○○間，基於
    經營賭博而獲利之目的，依其等之犯罪計畫，由被告負責介
    紹、招攬不特定賭客，甲○○則至現場與賭客對賭並紀錄、計
    算賭客輸贏結果，足見被告與甲○○間就上開犯行，乃具犯意
    聯絡與行為分擔，為共同正犯。
肆、駁回上訴部分：
一、原審以被告犯罪事證明確，適用刑法第268條第1項前段、後
    段、第266條、第28條、第55條、第41條第1項前段等規定，
    認被告係共同犯圖利聚眾賭博罪，並審酌被告不思以合法方
    式賺取金錢，竟供給場所並聚集不特定賭客而與之對賭，藉
    此牟取不法利益，所為助長社會投機僥倖之風氣，影響社會
    善良風俗與秩序，並考量被告經營賭博之期間、規模、與角
    色分工等情節，與犯後坦承犯行之態度、素行、智識程度、
    家庭生活經濟狀況等一切情狀，予以量處有期徒刑4月，並
    諭知如易科罰金以1000元折算1日之折算標準；並就原判決
    附表二編號1、2所示被告所有供本件犯罪所用之物，依刑法
    第38條第2項前段規定宣告沒收，核原判決上開論罪科刑均
    無不當，有關上開部分之沒收諭知，亦屬妥適。
二、至被告上訴指摘原判決量刑過重云云。惟按刑之量定乃法院
    職權，茍無逾越法定本刑，且無顯失輕重有失衡平之情形，
    復已於判決內說明其量刑所審酌之情狀，即不得任意指為違
    法。原判決已審酌被告上開刑法第57條各款所列事由，並說
    明量刑之依據，既未逾越法定刑度，亦無濫用自由裁量權限
    之情形。被告上訴指摘原判決量刑過重，請求從輕量刑，自
    非有據。從而，被告上訴意旨有關原判決論罪科刑及上開部
    分沒收之諭知部分，均為無理由，此部分上訴應予駁回。
伍、撤銷改判部分（即原判決有關被告犯罪所得之沒收部分〈附
    表一編號2〉）
一、原審就被告因本案犯罪所獲取之未扣案犯罪所得予以宣告沒
    收，並諭知追徵，固非無見。惟查：
　㈠本件被告因共同犯圖利聚眾賭博罪，而由共犯甲○○按被告所
    介紹之賭客兌換籌碼之金額計算給付被告之報酬一節，業據
    證人甲○○於原審證稱：伊與被告是每週計算，也就是籌碼的
    碼錢，百分之二來計算被告的報酬，也就是10萬元的話，被
    告的報酬是2000元等語（原審卷第133頁）；佐以證人丁○○
    於偵訊時證稱：籌碼跟新臺幣兌換是10比1，也就是1萬元可
    以換到籌碼10萬元到賭桌上玩等語（偵字第28322號卷一第2
    34頁）；及證人戊○○於偵訊時證稱：每次輸贏都會做紀錄，
    並於每週三結算，結算完畢就用匯款或交付現金的方式結算
    ，一開始先用現金換籌碼，結束以後再將籌碼換成現金等語
    以觀（偵字第28322號卷一第314頁），可見被告甲○○所謂以
    10萬元抽分2000元給付被告佣金之說法，即是指換回現金後
    之抽分比例甚明。此再對照被告於偵訊時所供：伊負責介紹
    ，介紹賭客可以獲取佣金，甲○○會直接告知客戶每週的輸贏
    金額，如果賭客匯款到伊帳戶，伊就將款項領出來交給甲○○
    ，甲○○再將抽分的佣金交給伊等語（偵字第28322號卷第112
    至114頁），益見被告抽分報酬之計算方式，即是由賭客結
    算輸贏所給付之賭金中，每10萬元抽分2000元甚明。
　㈡就共犯甲○○因犯罪所取得之賭金數額，查：證人丁○○於警詢
    時、偵訊時均稱：總共輸100多萬元，已經還完了等語（偵
    字第28322號卷一第167、175、233頁）；證人戊○○於警詢時
    陳稱：總共輸了約70至80萬元等語（偵字第28322號卷一第2
    43頁）；是以有利被告之認定，應認甲○○自丁○○處取得丁○○
    所輸之賭金數額為100萬元、自戊○○處取得戊○○所輸之賭金
    數額為70萬元。又證人丙○○於警詢時、偵查中均稱：總共輸
    60萬元等語（偵字第28322號卷一第373、403頁）；而證人
    徐怡萱於偵查中陳稱：伊輸了10萬元就沒有再去了等語（偵
    字第28322號卷三第108頁），應認甲○○自丙○○、徐怡萱處取
    得其等所輸之賭金數額分別為60萬元、10萬元。另證人張喬
    瑋於偵訊時陳稱：伊輸了約75000元，扣掉被告所欠酒錢約2
    8,000元，故匯款46,100元至被告帳戶等語（偵字第28322號
    卷一第362、363頁），佐以卷附張喬瑋與被告間之Line對話
    紀錄中，被告曾傳送：「鑽石-75000、酒錢28900、總結-46
    100」等語予張喬瑋，足認甲○○就此實際獲有46100元之犯罪
    所得。是就甲○○部分，獲有之賭金數額合計為2,446,100元
    。
  ㈢被告就本件介紹賭客之佣金，係由上開甲○○所結算賭客輸贏
    結果，每10萬元抽分2000元，已如前述。是依此比例計算結
    果，被告因介紹賭客所獲取之佣金為48,922元（2,446,100
    元100,000ｘ2,000=48,922）；且證人張喬瑋曾將應給付之
    賭金28,900元，與被告應付之酒錢相抵銷，而由被告獲取該
    28,900元之犯罪所得。是被告因本案所獲取之犯罪所得應為
    77,822元（48,922＋28,900=77,822）。
　㈣是被告因本案獲有犯罪所得77,822元雖未據扣案，仍應依刑
    法第38條之1第1項、第3項之規定，予以宣告沒收，並諭知
    於全部或一部不能沒收或不宜執行沒收時，追徵其價額。　
二、原判決認被告係以賭客所獲取之籌碼面額每10萬元抽分2000
    元之比例取得佣金一節，尚與上述卷內事證不符，是原審將
    甲○○取得之賭金2,446,100元換算成籌碼再計算被告可獲取
    之佣金（原判決第20頁），即有未妥，此為被告上訴意旨指
    摘所及，自應由本院就原判決有關被告犯罪所得之沒收部分
    予以撤銷改判，就被告因本案犯罪所取得之未扣案犯罪所得
    77,822元予以宣告沒收，並諭知於全部或一部不能沒收或不
    宜執行沒收時，追徵其價額。
據上論斷，應依刑事訴訟法第368條、第369條第1項前段、第364
條、第299條第1項前段，判決如主文。
本案經檢察官賴謝銓提起公訴，被告上訴，經檢察官郭靜文到庭
執行職務。
中　　華　　民　　國　　111 　年　　4 　　月　　12　　日
                  刑事第二十二庭審判長法　官  王美玲
                                      法　官  陳銘壎
                                      法　官  汪怡君
以上正本證明與原本無異。
不得上訴。
                                      書記官  高妤瑄
中　　華　　民　　國　　111 　年　　4 　　月　　12　　日
附錄本案論罪科刑法條全文：
中華民國刑法第266條
在公共場所或公眾得出入之場所賭博財物者，處5萬元以下罰金
。
以電信設備、電子通訊、網際網路或其他相類之方法賭博財物者
，亦同。
前二項以供人暫時娛樂之物為賭者，不在此限。
犯第1項之罪，當場賭博之器具、彩券與在賭檯或兌換籌碼處之
財物，不問屬於犯罪行為人與否，沒收之。
中華民國刑法第268條
意圖營利，供給賭博場所或聚眾賭博者，處3年以下有期徒刑，
得併科9萬元以下罰金。